【裁判字號】    97,訴,425
【裁判日期】    970917
【裁判案由】    土石採取
【裁判全文】
高雄高等行政法院判決
                                     97年度訴字第00425號
                              .
原      告  甲○○
訴訟代理人  劉櫂豪  律師
被      告  台東縣政府
代  表  人  乙○○  縣長
訴訟代理人  丁○○
            丙○○
上列當事人間土石採取事件，原告不服經濟部中華民國97年3月2
1日經訴字第09706103740號訴願決定，提起行政訴訟，本院判決
如下：
    主  文
原告之訴駁回。
訴訟費用由原告負擔。
    事實及理由
一、緣原告未經申請許可，擅自雇工於訴外人戴我明所有之台東
    縣大武鄉○○段244地號土地（下稱系爭土地）採取土石，
    並將所挖土石送填至同縣同鄉○○段88-26、88-31地號土地
    ，經行政院海岸巡防署東部地區巡防局台東機動查緝隊（下
    稱台東機動查緝隊）會同台東縣警察局大武分局及被告於民
    國96年5月30日查獲，並當場查扣挖土機及砂石聯結車各1台
    ；另經台東機動查緝隊、原告、被告及訴外人戴我益、戴我
    明、李東啟、楊文賀、易俊德等人，於96年9月17日10時10
    分會勘系爭土地，現場發現有一挖採長約37公尺、寬約20公
    尺、深1.5公尺之坑洞，挖取土石量計約1,110立方公尺，被
    告乃依土石採取法第3條及第36條規定，以96年12月4日府工
    河字第AＺ0000000000號裁處書，裁處原告罰鍰新台幣（下同
    ）100萬元。原告不服，提起訴願，遭決定駁回，原告仍不
    服，遂提起本件行政訴訟。
二、本件原告主張：
（一）按土石採取法第3條第2款規定，實施整地而採取土石者，
      無須取得許可，查原告於96年9月17日會勘系爭土地時，
      稱「部分原有地主回填土，因計畫開闢魚塭，以致於部分
      多餘土石方開挖移走」，並於訴願時表示「系爭土地所堆
      置之土石為營建及其他私人之土石方，訴願人係將堆置之
      土石方搬遷，以利爾後畜牧養殖」，準此，原告係為整地
      而採取土石，依上開規定，自無須申請許可。又96年9月1
      7日會勘系爭土地時，被告謂「經現場丈量結果，採取現
      場長約37公尺、寬約20公尺、深度約1.5公尺，採取數量
      約1,110立方公尺」，而認定採取之土石數量龐大，然比
      較基準為何卻未進一步說明，無法令原告甘服，請鈞院詳
      查。
（二）次按現代國家基於「有責任始有處罰」之原則，對於違反
      行政法上義務之處罰，應以行為人主觀上有可非難性及可
      歸責性為前提，故行政罰法第7條第1項規定「違反行政法
      上義務之行為非出於故意或過失者，不予處罰。」退一步
      言，即便認定原告系爭採取砂石之行為，須申請許可，然
      系爭土地係原告胞弟所有，其上所堆置之土石為營建及其
      他私人之土石，因計畫開闢魚塭，故原告將部分多餘土石
      開挖移走，伊自認該地乃私人所有，在其上採取砂石，既
      非盜採，亦無庸事前申請許可，對於違反土石採取法第3
      條及第36條規定並無認知或預見可能性，亦即未有故意或
      過失，被告未慮及課處行政罰之主觀要件，驟處原告罰鍰
      100萬元，實有不週之處，難令原告甘服。
（三）再按行政罰法第8條規定「不得因不知法規而免除行政處
      罰責任。但按其情節，得減輕或免除其處罰。」退二步言
      ，即便認定原告未申請許可之採取行為，主觀上確有故意
      過失，然原告才疏學淺，所知有限，確實對土石採取法相
      關規定毫無所悉，自認於私人土地上採取砂石只要得所有
      權人同意，即無違反行政義務及刑事責任問題，豈料竟遭
      被告裁處高達100萬元罰鍰，原告所得利益無幾，卻受此
      重罰，實為錯愕、懊悔等情。並聲明求為判決：撤銷訴願
      決定及原處分。
三、被告則以：
（一）就原告辯稱上開大竹段88-26、88-31地號土地所堆置之土
      石為營建及其他私人之土方等語，經查，大竹段88-26、8
      8-31地號土地上，未經申請許可採取之黃色土石與系爭土
      地原賦予之土石顏色一致，且並無一般營建剩餘土石有廢
      棄物參雜情形，故客觀研判，大竹段88-26、88-31地號土
      地上採取之土石實難以認定為營建剩餘堆置之土石，而應
      屬系爭土地之土石，且採取之土石數量經96年9月17日會
      勘當日現場丈量，採取土石之坑洞長約37公尺、寬約20公
      尺、深度約1.5公尺，概算採取數量約1,110立方公尺，該
      會勘紀錄並經原告簽認，故採取之數量洵堪認定。
（二）另原告辯稱現代國家基於「有責任始有處罰」之原則，惟
      依行政罰法第8條明定：「不得因不知法規而免除行政處
      罰責任。但按其情節，得減輕或免除其處罰」，本件原告
      未經申請許可採取土石之事證明確，被告據以依違反土石
      採取法裁處，應無不合。
（三）本件原告所採取之土石量高達1,100立方公尺，被告依違
      反土石採取法第36條規定，處100萬元之最低罰鍰，應屬
      合理等語，資為抗辯，並聲明求為：判決駁回原告之訴。
四、本件兩造之爭點為：原告自其弟戴我明所有之系爭土地採取
    土石約1,110立方公尺，並將之送填至台東縣大武鄉○○段
    88-26、88-31地號土地上，有無違反土石採取法第3條及第
    36條規定，被告裁處原告罰鍰100萬元是否合法？茲分述如
    下：
（一）按「採取土石，應依本法取得土石採取許可。但下列情形
      ，不在此限：1、採取少量土石供自用者。2、實施整地及
      工程就地取材者。3、礦業權者在礦區內採取同一礦床共
      生之土石者。4、因天災事變緊急搶修公共工程所需者。5
      、政府機關辦理重要工程所需者。前項各款土石採取地點
      、面積、數量、期間之管理辦法，由中央主管機關定之。
      」「未經許可採取土石者，處新台幣100萬元以上500萬元
      以下罰鍰，直轄市、縣（市）主管機關並得限期令其辦理
      整復及清除其設施，屆期仍未遵行者，按日連續處新台幣
      10萬元以上100萬元以下罰鍰至遵行為止，並沒入其設施
      或機具。必要時，得由直轄市、縣（市）主管機關代為整
      復及清除其設施；其費用，由行為人負擔。」分別為行為
      時土石採取法（下稱土石採取法）第3條及第36條所明定
      。又按「依本法第3條第1項第2款規定實施整地及工程就
      地取材外運土石者，以經目的事業主管機關核准者為限。
      」採取土石免申辦土石採取許可管理辦法（下稱管理辦法
      ）第3條第1項定有明文。查上開管理辦法乃係經濟部依據
      土石採取法第3條第2項授權所訂定之法規命令，係就與土
      石採取法有關之細節性及技術性事項加以規範，其內容與
      土石採取法相關規定之立法意旨無違，本院自得予以援用
      。
（二）又參照土石採取法第1條前段規定之立法目的：「為合理
      開發土石資源，維護自然環境，健全管理制度，防止不當
      土石採取造成相關災害，以達致國家永續發展之目的，．
      ．．。」足認土石採取法係以土石開發之管理為主要目的
      ，並兼顧自然環境之維護，乃國家基於自然環境之維護，
      所制定之有關土地資源管制性法律，所重視者為土地之合
      理開發。基此，凡在中華民國境內之公、私有土地為採取
      土石行為，無論係集水區、農、林、漁、牧地區、都市計
      畫範圍內保護區，或山坡地、森林區，均應依該法條之規
      定「以健全之管理制度，防止不當之土石採取造成相關災
      害」。而為落實土石採取之管理制度，中央主管機關經濟
      部就土石採取法第3條第1項第2款所定「實施整地及工程
      就地取材者」之行為，乃另訂定管理辦法予以監督。茲依
      上開管理辦法第3條規定：「依本法第3條第1項第2款規定
      實施整地及工程就地取材者，以經目的事業主管機關核准
      者為限。前項整地及工程就地取材有剩餘土石外運者，應
      填具申請書(附件2)報請直轄市、縣(市)主管機關備查，
      並應於每月5日前將上月外運數量申報直轄市、縣(市)主
      管機關轉報中央主管機關備查。」是以前揭報請目的事業
      主管機關核准，並同時監控剩餘土石外運之數量，乃於係
      以採取土石為目的之行為（土石採取法已規定有相關之申
      請程序），並就其他土石取用行為可能導致自然環境之破
      壞，所規定之監督措施，以健全事前管理制度，落實土地
      之合理開發，係兼顧土地開發與國家土地永續發展而設。
      因此，只要有土石採取行為，則應視其行為目的，分別依
      「土石採取法」及上開管理辦法規定，經直轄市、縣（市
      ）主管機關許可或經目的事業主管機關核准及報請備查，
      如有擅自採取土石行為，主管機關自得依同法第36條之規
      定為處分。
（三）本件原告未經申請許可，擅自雇工於訴外人即其弟戴我明
      所有之系爭土地採取土石，並將所挖土石送填至同縣同鄉
      ○○段88-26、88-31地號土地，經台東機動查緝隊會同台
      東縣警察局大武分局及被告於96年5月30日查獲，並當場
      查扣挖土機及砂石聯結車各1台；另經台東機動查緝隊、
      原告、被告及訴外人戴我益、戴我明、李東啟、楊文賀、
      易俊德等人，於96年9月17日10時10分會勘系爭土地，現
      場發現有一挖採長約37公尺、寬約20公尺、深1.5公尺之
      坑洞，挖取土石量計約1,110立方公尺，被告乃依土石採
      取法第3條及第36條規定，以96年12月4日府工河字第AＺ00
      00000000號裁處書，裁處原告罰鍰100萬元等情，有台東
      縣盜濫採土石聯合查緝取締小組會勘紀錄、土地登記第2
      類謄本、系爭土地及大竹段88-26、88-31地號土地現場照
      片、海巡署東部地區巡防局刑事案件移送書及被告96年12
      月4日府工河字第AＺ0000000000號裁處書附原處分卷及訴
      願卷可稽；且原告96年6月6日於台東機動查緝隊調查時供
      稱：「（問：你是否知道你所雇用之聯結砂石車（會）前
      往【大武段244地號】載運黃色泥土？是有何用途？）知
      道，是我跟他們說前往【大武段244地號】載運黃色泥土
      後再載運至（大武鄉○○段88-12、88-26、88-31地號）
      填放，用來改良土壤來種植其他的農作物。．．．（問：
      你知不知道自國有土地採取砂石是犯法的？）我因為於92
      年承包縣政府大竹溪疏濬土石標售工程中，所挖掘疏濬的
      土石堆放在上開地點【大武鄉○○段88-12、88-26、88-3
      1地號】。近期因需要使用才會去載運，但是我不知道我
      所雇的員工會挖的那麼深。」等語；挖土機司機李東啟於
      96年6月8日台東機動查緝隊調查時亦供稱：「（問：挖掘
      後回填的黃土是何處取得？為何要回填？誰的指示？）尚
      武加油站魚池旁的土地（即系爭土地），也是自己開挖土
      機挖土，自己載回大竹高橋旁的土地做回填。至於為何要
      回填的原因我不清楚，甲○○叫我們回填我們就回填，我
      只是受命行事。」等語；另聯結砂石車司機楊文賀、易俊
      德96年6月11日於台東機動查緝隊供稱：渠等受雇於原告
      在96年5月間駕駛聯結砂石車在大竹高橋旁（大武鄉○○
      段88-12、88-26、88-31地號）空地載運砂石共4、5天，
      當時原告有到現場視察，渠等係將砂石運往同鄉大武村「
      兄弟砂石場」堆料場放置，再自系爭土地挖掘土石回填上
      開大竹高橋旁土地等語，互核相符，自堪認定。
（四）原告雖主張系爭土地所堆置之土石為營建及其他私人土石
      ，原告僅將該堆置土石搬遷，以利爾後畜牧養殖之用云云
      。然查，原告未經申請許可，即雇工於上開大竹段88-26
      、88-31地號公有土地上擅自開採土石，並將所採取之土
      石運往同鄉大武村「兄弟砂石場」堆料場放置，再自系爭
      土地挖掘土石回填上開大竹段88-26、88-31地號土地，嗣
      經台東機動查緝隊人員會同台東縣警察局大武分局及被告
      於96年5月30日查獲上開情形，已如前述。再者，由系爭
      土地及上開大竹段88-26、88-31地號土地之現場照片觀之
      ，上開大竹段88-26、88-31地號土地上新堆置之土石，呈
      黃色外觀，為細砂間有小粒石頭，核與系爭土地上被挖掘
      後之地表土石顏色與砂石狀態一致，且兩地上均無一般營
      建剩餘廢棄物參雜其間，另就前揭會勘紀錄觀之，系爭土
      地已為原告雇工挖掘長約37公尺、寬約20公尺、深1.5公
      尺之坑洞，挖取土石量計約達1,110立方公尺，顯見原告
      係雇工在系爭土地上往地面下掘1.5公尺，而大量挖取土
      石達1,110立方公尺，運往上開大竹段88-26、88-31地號
      土地之坑洞堆置，以掩飾其前於上開大竹段88-26、88-31
      地號土地上盜採砂石之犯行，已甚明確。是其此項之主張
      ，無非飾卸之詞，不足採信。
（五）又按「違反行政法上義務之行為非出於故意或過失者，不
      予處罰。」「不得因不知法規而免除行政處罰責任。但按
      其情節，得減輕或除其處罰。」為行政罰法第7條第1項、
      第8條所明定。亦即，人民違反法律規定之義務，即應受
      罰，但違反土石採取法行為人主觀犯意究竟如何，原即不
      易證明，行政機關除可依據違法行為人之自白加以判斷外
      ，自亦得參酌全案客觀證據加以判斷。在本件原告未經取
      得土石採取許可，即雇工擅自在系爭土地採取土石，且原
      告職業為土木工程商（台東機動查緝隊調查筆錄內，受詢
      問人「職業」欄內之記載），應對於土石取得、買賣相關
      程序及法令規範，自應具相當之注意能力，其應注意、能
      注意而不注意，即擅自於系爭土地上採取大量土石，縱無
      故意，尚難謂無過失。是其主張伊因誤認系爭土地為其胞
      弟所有，其上之土石應可開挖移走，並非盜採，亦無庸事
      前申請許可，對於違反土石採取法第3條及第36條規定並
      無認知或預見可能性，亦即未有故意或過失云云，尚難採
      取。
（六）另按，依法律規定，於其「構成要件」實現時，容許行政
      機關自行決定是否依規定而行為，或得就所賦予之多數「
      法律效果」，選擇其一而行為者，則為「裁量行政」，因
      此，所謂「裁量」者，係指行政機關經法律之授權，於法
      律之構成要件實現時，得決定是否使有關之法律效果發生
      ，或選擇發生何種法律效果。此種由法律授予行政機關得
      為決定或選擇之活動範圍，即所謂之「裁量餘地」。行政
      機關在裁量餘地中所為之各種行為，如未有其他違法情事
      ，皆為合法（陳敏先生著，行政法總論5版，第178頁）。
      比例原則在於要求「方法」與「目的」之均衡。凡採取一
      項措施以達成一項目的時，該措拖必須為合適、必要及合
      比例之方法。「合適」之方法，係指可以達成目的之方法
      。「必要」之方法，係指同樣可以達成目的之多數方法中
      ，該方法所附帶之不利益為最小。「合比例」之方法，係
      指該方法之不利益，與其達成目的之利益相權衡，不失合
      理之比例關係。換言之，不得採取失衡之方法以達成目的
      ，故亦稱「禁止過度」（陳敏先生著，前揭書，第88頁）
      。且按行政裁量事項，若無逾越權限或濫用權力情事，應
      非行政法院所得審究之範圍（最高行政法院80年度判字第
      432號判決參照）。蓋法律既許可行政機關有選擇或判斷
      之自由，則其所作成之處置，在法律上之評價均屬相同，
      除因裁量瑕疵之情形，已影響裁量處分之合法性而構成違
      法外，僅發生適當與否問題，而不構成違法，行政法院係
      以執行法的監督為職責，自不宜行使審查權限。經查，本
      件被告審酌原告為掩飾其前於上開大竹段88-26、88-31地
      號公有土地上盜採砂石之犯行，竟雇工於系爭土地上大量
      挖取土石量計約達1,110立方公尺，而運往上開公有土地
      之坑洞堆置，破壞自然環境之維護，且有礙國家永續發展
      ，乃依據土石採取法第36條規定，裁處原告最低處之罰鍰
      100萬元，核無裁量濫用或違反比例原則之情形。是原告
      主張其因才疏學淺，對土石採取法相關規定毫無所悉，被
      告裁罰100萬元過重云云，亦有誤解，尚難憑採。
五、綜上所述，原告主張既不可採，則被告以原告未經許可，擅
    自僱工於系爭土地採取土石，並將土石外運，遂依土石採取
    法第3條及第36條規定，裁處原告100萬元罰鍰，核無不合。
    訴願決定遞予維持，亦無違誤。原告起訴意旨求為撤銷，為
    無理由，應予駁回。又本件事證已臻明確，兩造其餘攻擊防
    禦方法，均核與本件判決結果不生影響，爰不一一論述，附
    此敘明。
六、據上論結，本件原告之訴為無理由，依行政訴訟法第195條
    第1項後段、第98條第1項前段，判決如主文。
中    華    民    國    97    年      9    月   17    日
          高雄高等行政法院第三庭
                      審判長法官  邱  政  強
                            法官  李  協  明
                            法官  詹  日  賢
以上正本係照原本作成。
如不服本判決，應於判決送達後20日內向本院提出上訴書狀，其
未表明上訴理由者，應於提起上訴後20日內向本院提出上訴理由
書（須按對造人數附繕本）；如於本判決宣示或公告後送達前提
起上訴者，應於判決送達後20日內補提上訴理由書（須附繕本）
。未表明上訴理由者，逕以裁定駁回。
中    華    民    國    97    年      9    月   17    日
                          書記官  宋  鑠  瑾


司法院資訊處製作；財團法人民間司法改革基金會備份。
